ACORDAO-COMPLETO-2471183

ACÓRDÃO 944/2021 ATA 14/2021 - PLENÁRIO

VISTOS, relatados e discutidos estes autos da Representação formulada pela Secretaria de Macroavaliação Governamental noticiando a ocorrência de possíveis irregularidades, por parte do Estado de Goiás, na aplicação de recursos provenientes dos saldos federais objeto de transposição ou reprogramação autorizada pela Lei 14.029/2020 em ações de médio e longo prazo.
ACORDAM os Ministros do Tribunal de Contas da União, reunidos em sessão do Plenário, ante as razões expostas pelo Relator, em:
9.1. com fulcro nos arts. 235 e 237, inciso VI, do Regimento Interno/TCU, conhecer desta Representação, para, no mérito, considerá-la procedente;
9.2. com base no art. 4º, inciso I, da Resolução TCU 315/2020, determinar ao Governo do Estado de Goiás que se abstenha de realizar sub-repasse aos respectivos municípios de saldos financeiros de recursos de origem federal vinculados ao Sistema Único de Assistência Social sem prévia ciência, autorização e orientação do Ministério da Cidadania, inclusive nas hipóteses de transposição e reprogramação dos saldos federais previstas na Lei 14.029/2020; e, caso o tenha feito, que comunique de imediato ao Ministério da Cidadania, que tomará as providências cabíveis no sentido de viabilizar a prestação das contas, em consonância com o parágrafo único do artigo 70 da Constituição da República Federativa do Brasil e a Lei 8.742/1993;
9.3. com fundamento no art. 4º, inciso II, da Resolução TCU 315/2020, determinar ao Ministério da Cidadania que ultime a edição do normativo de que trata o art. 3º da Lei 14.029/2020, com a finalidade de orientar a prestação de contas por parte dos entes federados que realizaram, no exercício de 2020, a unificação dos saldos de recursos federais vinculados ao Fundo Nacional de Assistência Social, e considere, na elaboração da aludida norma, os casos de efetiva e consumada realização de sub-repasses por tais entes dos saldos federais no âmbito da Política Nacional de Assistência Social, informando a este Tribunal, no prazo de 30 (trinta) dias da ciência deste Acordão, as providências levadas a efeito;
9.4. encaminhar cópia deste Acórdão ao Governo do Estado de Goiás, ao Ministério da Cidadania, à Secretaria de Orçamento Federal, à Secretaria de Tesouro Nacional, à Advocacia-Geral da União e à Casa Civil da Presidência da República, tendo em vista a inexistência de legislação que possibilite a realização, por parte dos estados da federação, de sub-repasse das verbas recebidas da União no âmbito do Sistema Único de Assistência Social; 
9.5. arquivar os presentes autos, nos termos do art. 169, inciso V, do Regimento Interno/TCU.

Representação noticiando a ocorrência de possíveis irregularidades, por parte do Estado de Goiás, na aplicação de recursos provenientes dos saldos federais objeto de transposição ou reprogramação autorizada pela Lei 14.029/2020 em ações de médio e longo prazo.

Ministério da Cidadania, Estado de Goiás e Fundo Nacional de Assistência Social.

3. Interessado: Tribunal de Contas da União.

13.1. Ministros presentes: Ana Arraes (Presidente), Walton Alencar Rodrigues, Benjamin Zymler, Augusto Nardes, Raimundo Carreiro, Bruno Dantas, Vital do Rêgo e Jorge Oliveira.
13.2. Ministros-Substitutos presentes: Augusto Sherman Cavalcanti, Marcos Bemquerer Costa (Relator) e André Luís de Carvalho.

ACORDAO-COMPLETO-2495204

Acórdão de Relação 12072/2021 - Primeira Câmara

Acórdão de Relação

Primeira Câmara

MARCOS BEMQUERER

Trata-se da Representação formulada pela Secretaria de Macroavaliação Governamental - Semag noticiando a ocorrência de possíveis irregularidades, por parte do Estado de Goiás, na aplicação de recursos provenientes dos saldos federais objeto de transposição ou reprogramação autorizada pela Lei 14.029/2020 em ações de médio e longo prazos.
2.	A Semag asseverou que estes autos têm o fito de examinar as questões trazidas à baila pela Secretaria de Estado de Desenvolvimento Social de Goiás - SDS/GO à peça 8.
3.	Em apertada síntese, a manifestação da SDS/GO, corroborada pelo Parecer da Procuradoria-Geral do Estado de Goiás, aprovado pelo Despacho 1.963/2020-GAB, de 20/11/2020, cuidou de questionamento sobre a:
"possibilidade de, após transferência de rubrica orçamentária específica, destinada à Proteção Social de Emergência, executar a construção de CRAS e/ou CREAS para atendimento de crianças e adolescentes, idosos, mulheres vítimas de violência doméstica, população indígena e quilombola, pessoas com deficiência e população em situação de rua ou em qualquer circunstância de extrema vulnerabilidade decorrente de calamidade pública e para a ampliação do cadastro social representado pelo Cadastro Único para Programas Sociais (CadUnico) ." 
4.	Após a regular instrução do feito, acolhi a proposta da Semag e adotei, em 24/12/2020, medida cautelar no sentido de, dentre outras medidas (peça 12) :
	4.1. determinar ao Governo do Estado de Goiás que se abstivesse de:
	4.1.1. aplicar recursos provenientes dos saldos federais objeto de transposição ou reprogramação autorizada pela Lei 14.029/2020 em ações de médio e longo prazo, especialmente construções de Centro de Referência de Assistência Social - Cras e de Centro de Referência Especializado de Assistência Social - Creas, devendo priorizar as ações voltadas para o enfrentamento da situação de emergência que exijam medidas imediatas e de curtíssimo prazo; e 
	4.1.2. realizar sub-repasse, aos respectivos Municípios, de saldos financeiros de recursos de origem federal vinculados ao Sistema Único de Assistência Social sem prévia ciência, autorização e orientação do Ministério da Cidadania, inclusive nas hipóteses de transposição e reprogramação dos saldos federais previstas na Lei 14.029/2020.
5.	Também determinei a oitiva de diversos órgãos e entidades para que se manifestassem sobre as questões versadas neste processo. 
6.	A medida de urgência foi ratificada pelo Plenário em 20/1/2021, por meio do Acórdão 80/2021.
7.	Nesta oportunidade, a Semag produziu a instrução de mérito constante da peça 56, por meio da qual são analisadas as respostas às oitivas determinadas pelo decisum acima mencionado, da qual transcrevo, com os devidos ajustes de forma, o seguinte excerto:
"2. EXAME TÉCNICO
Em 18/2/2021, a Secretaria de Estado de Desenvolvimento Social, órgão da estrutura do Governo do Estado de Goiás, manifestou-se acerca das decisões tomadas no âmbito da representação ora em comento, que redundou em adoção de medida cautelar pelo TCU (peça 55) . 
Preliminarmente, o gestor estadual esclareceu que os recursos federais de que trata a Lei 14.029/2020 não foram utilizados na construção de Centro de Referência de Assistência Social (Cras) e de Centro de Referência Especializado de Assistência Social (Creas) (peça 55, p. 2) .
Aduziu que, de fato, não é viável juridicamente o uso de recursos federais de natureza emergencial para construções dos referidos centros, pois representaria a realização de despesas de médio e longo prazo.
No que se refere à eventual sub-repasse do Estado para os municípios de recursos vinculados ao Suas, em lugar da aplicação de modo direto pelo Governo de Goiás, o gestor informou que (peça 55, p. 4) :
' (...) pretende realizar, com a unificação dos saldos (reprogramados em virtude da Lei 14.019/20) e a utilização do mecanismo operacional fundo a fundo, sub-repasse a 40 (quarenta) municípios para o custeio imediato do Programa Criança Feliz, bem como aquisição de espaço lúdico e/ou brinquedotecas e insumos de higienização, pois [a] efetividade é plena na população local. 
Assim, promoverá o repasse do recurso por meio de transferência fundo a fundo a serem destinados ao Programa Criança Feliz, com a observância das normas em destaque, bem como as demais aplicáveis à espécie, como observados os normativos aplicáveis à matéria disciplinados pelo Ministério da Cidadania, se promovidos a contento, pois os efeitos desta drástica pandemia não esperam.'
Argumentou que tal medida se justifica em razão do contexto de crise de saúde sanitária por que atravessa o país com reflexo na população mais vulnerável. Aduziu que o sub-repasse aos municípios atenderá ao Programa Criança Feliz e objetivará 'ações de curto prazo e de imediato impacto e retorno' (peça 55, p.2) .
Conforme consta no item 31.2 da cautelar proferida (despacho à peça 12) e referendada pela decisão mencionada (peça 36) , o TCU determinou que o gestor não realizasse o sub-repasse sem prévia ciência, autorização e orientação do Ministério da Cidadania, inclusive nas hipóteses de transposição e reprogramação dos saldos federais previstas na Lei 14.029/2020. A esse respeito, o gestor estadual registrou (peça 55, p. 2) :
'Com relação [à] manifestação prévia da SNAS e/ou do FNAS, municiadas com fundamento no Art. 3° da Lei 14.029/2020 para garantir o acompanhamento e avaliação do efetivo emprego dos recursos federais transferidos, salientamos que fora feito, no entanto, não houve resposta contundente sobre [a] regulamentação da Lei (utilização e prestação de contas) . Além disso, decorreu lapso temporal suficiente para regulamentação, tendo em vista o estado de calamidade e natureza jurídica e financeira que trouxe a edição da lei, ou seja, oportunidade de proceder ações de forma imediata. Deste modo, o repasse do recurso em exame deverá se dar por meio de transferência fundo a fundo, com a observância das normas em destaque (Representação evento 000017470910) , bem como as demais aplicáveis à espécie.' (destaques inseridos) 
Verifica-se assim o animus - porquanto ainda não se tem notícia de ter o ente consumado a transferência - do Governo do Estado de Goiás de realizar o sub-repasse, a despeito de carecer de manifestação prévia do Ministério da Cidade ou de seus órgãos especializados pelas razões apresentadas no excerto acima.
Instada a se manifestar acerca das matérias tratadas no âmbito da Representação ora em comento, a Advocacia-Geral da União (AGU) se posicionou nestes autos no modo sintetizado nos próximos parágrafos. 
Em resumo, a Consultoria Jurídica junto ao Ministério da Cidadania (Conjur/MC) afirmou que o entendimento prevalecente da Conjur/MC acerca das transferências do Suas, desde 2011, é de que estas possuem caráter obrigatório (peça 33, p. 3) . Não se trata, portanto, de transferência voluntária.
Aduziu que as transferências realizadas no âmbito do Suas constituem exceção ao art. 25 da Lei Complementar 101/2000 (LRF) , uma vez que existe expressa disposição constitucional e legal a amparar o sistema de assistência social. Seria possível concluir isso com a intelecção da parte final do dispositivo mencionado (peça 33) . 
Embora a LOAS não detalhe prazos, formas, procedimentos e valores das transferências, o entendimento do consultor jurídico é no sentido de que não há óbice para que tais detalhamentos ocorram no âmbito do Conselho Nacional de Assistência Social, que aprova a Política Nacional de Assistência Social. Agregou ainda que, por se tratar de transferência obrigatória, não incide a aplicação do art. 167, inciso X, da Constituição da República Federativa do Brasil (CRFB) , pois tal vedação diz respeito a transferências voluntárias (peça 33) .   
É nessa mesma direção a análise do Departamento de Análise de Atos Normativos (Denor) da Consultoria-Geral da União, [o qual] aduziu que a análise empreendida por esta Semag/TCU está em linha com o posicionamento expedido no âmbito do Parecer 75/2011/DENOR/CGU/AGU, citado na instrução à peça 9 (peça 32) . 
Afirmou o Denor que o repasse de recursos fundo a fundo no âmbito da Lei 8.742/1993 possui natureza obrigatória e, assim, repele a aplicação do art. 167, inciso X, da CRFB. Nesse sentido, sublinhou que o art. 6º-E da Lei 8.742/1993 (pagamento de pessoal) não foi vetado e permanece em vigor (peça 32, p. 5) .
O Ministério da Cidadania também foi chamado a se manifestar, tendo trazido aos autos os seguintes documentos:
Ofício 35/2021/SEDS/SNAS/CGGI/MC, de 14/1/2021 (SEI 9506446) (peça 52) ; 
Ofício 1/2021/SEDS/SNAS/DGSUAS/CGREGS/MC, de 4/1/2021 (SEI nº 9448533) (peça 50) ;
Ofício 6/2021/SEDS/SNAS/DGSUAS/CGREGS/MC, de 14/1/2021 (SEI nº 9494424) (peça 51) ;
Ofício 2/2021/SEDS/SNAS/DGSUAS/CGREGS/MC, de 5/1/2021 (SEI 9454086) (peça 47) ;
Nota Técnica 00007 e 00011/2021/CONJUR-MC/CGU/AGU, de 7/1/2021 e 12/1/2021, respectivamente (SEI nº 9493008, SEI nº 9493028) (peça 46 e 48, respectivamente) ;
Nota Técnica nº 01/2021, Coordenação-Geral de Regulação do SUAS, de 5/1/2021 (SEI nº 9447909) (peça 49) ; e 
Ofício nº 74/2021/SEDS/MC (SEI 9522768) (peça 53) .
[As] (...) respostas contidas nos documentos colacionados acima serão abordadas de maneira conjunta.
Dessa forma, registra-se que o gestor ponderou que a urgência das medidas propostas no âmbito da cautelar proferida pelo TCU foi 'superada no início do ano de 2021' (peça 46, p. 4) . Assim, 'conquanto permaneça o dever de promover a regulamentação prevista no art. 3º da Lei 14.029/2020', o transcorrer do prazo 'inviabilizou a pretensão do TCU de que a matéria fosse normatizada' no interstício entre a cautelar adotada e o final do exercício de 2020, findo os efeitos da mencionada lei. A ressalva constante do art. 6º do aludido normativo, na prática, não ocorreu, em que pese o agravamento da pandemia em curso.
Em outro ponto, em relação à possibilidade de sub-repasse de recursos de origem federal a título de cofinanciamento do Suas aos municípios, o Consultor Jurídico do Ministério da Cidadania destacou que tal prática subverteria os regramentos existentes e fixados pelo CNAS. Afirmou que os sub-repasses não encontram respaldo legal nem possuem critérios sem os quais haja garantias da 'justa distribuição' dos recursos e da observância das diretrizes nacionais do Sistema (peça 48, p. 6) . Ademais, aduziu (pela 48, p. 6) :
' (...) o art. 30 da Lei nº 8.742, de 1993, bem como o art. 5º do Decreto 7.788, de 2012, estabelecem diversas condições para o repasse de recursos federais aos Estados e Municípios, os quais precisam ser observados caso o Estado faça o sub-repasse em apreço. Trata-se de critérios exigidos pelo Poder Executivo Federal, que tem a competência legal para tal análise, e que demandariam sua análise por parte do Estado na hipótese de se autorizar o sub-repasse. Nesse sentido, além da ausência de competência dos Estados para realizarem a análise dos mencionados critérios, tem-se o complicador de se alimentar o SUAS com entendimentos diversos sobre o mesmo tema, na medida em que a interpretação da norma feita pelo Estado pode entrar em conflito com os entendimentos da União para a matéria.' (destaques inseridos) 
A respeito das necessárias prestações de contas, na hipótese da ocorrência dos sub-repasses, argumentou (peça 48, p. 7) :
' (...) o sub-repasse de recursos de origem federal aos Municípios compromete fortemente a prestação de contas dos Estados em relação aos recursos recebidos da União, a título de cofinanciamento do SUAS, posto que a correta aplicação dos recursos somente poderá ser devidamente comprovada pelo ente que os aplicou, no caso o Município. 
32. Ante o exposto, conclui-se que, diante da configuração normativa atual da matéria, não se vislumbra viabilidade normativa para o acolhimento da sugestão formulada pela Secretaria de Macroavaliação Governamental - Semag, no âmbito do Processo TC nº Processo 047.579/2020-0, no item 80, subitem ii.2, da sua manifestação.'
Pontuou o Consultor Jurídico que a única previsão normativa a facultar o sub-repasse é a do art. 10 do Decreto 7.788/2012, que estabelece (peça 48, p. 5 e 6) :
' (...) os recursos repassados pelo FNAS para o cofinanciamento dos serviços de caráter continuado e de programas e projetos de assistência social, bem como para o custeio de ações e ao investimento em equipamentos públicos da rede socioassistencial dos Estados, do Distrito Federal e dos Municípios poderão ser repassados pelos fundos estaduais, municipais e do Distrito Federal para entidades e organizações que compõem a rede socioassistencial, observados os critérios estabelecidos pelos respectivos conselhos, o disposto no art. 9º da Lei 8.742/1993 e a legislação aplicável.'
Dessa forma, sumarizou:
'Muito embora louvável a sugestão formulada pela Semag, ela se revela bastante complexa quanto à sua operacionalização, na medida em que a legislação de regência do SUAS não autoriza, expressamente, o sub-repasse de recursos dos Estados, provenientes de repasses federais, para os Municípios, mesmo na hipótese de saldos financeiros transpostos para a Proteção Social de Emergência, na forma prevista na Lei nº 14.029, de 2020.'
Por fim, registre-se que o Ministério da Cidadania [pontuou que] (peça 51, p. 2) :
' (...) orientará a rede do SUAS quanto à prevenção de eventuais irregularidades na gestão orçamentária referente à aplicação de recursos de natureza federal, levando em conta a orientação emanada na Nota n° 00007/2021/CONJUR-MC/CGU/AGU (9493008) : 'Ainda quanto ao aspecto temporal, não se verifica óbice ao entendimento da Corte de Contas de que a autorização para transposição e unificação dos saldos dos fundos de assistência social, nos termos da Lei nº 14.029/2020, está limitada a 31.12.2020, ressalvada nova autorização legal específica ou, na forma do art. 6º do referido texto legal, novo reconhecimento de estado de calamidade pública pelo Congresso Nacional. Trata-se, nesse caso, de interpretação do art. 167, VI, da Constituição Federal e dos termos da autorização [da] Lei nº 14.029/2020 (...) '
Em relação à determinação direcionada ao Ministério da Cidadania constante do subitem v.2 da instrução à peça 9, o órgão ministerial informou que se encontra 'em processo de análise dos efeitos da aplicação da Lei 14.029/2020' (peça 51, p. 2) .
Dessa forma, dos trechos transcritos e da análise das respostas apresentadas, verifica-se que é consensual que as transferências realizadas no âmbito da Política Nacional de Assistência Social possuem caráter obrigatório, por constituir obrigação incondicional criada para a União (§ 10 do art. 195 da CRFB) , excepcionando-se assim impedimentos inerentes a transferências voluntárias (art. 167, inciso X, da CRFB; ou as restrições fixadas pela Lei Eleitoral, art. 73, inciso VI, alínea 'a') .
Há que se observar, todavia, que nem toda transferência intergovernamental prevista em lei (popularmente denominada de 'transferência legal') é capaz de criar obrigação incondicional e se revestir da feição de transferência obrigatória, uma vez que a simples previsão legal não desnatura a transferência federal aos entes subnacionais tampouco cria obrigação incondicional para a União. Cite-se a jurisprudência assentada nos Acórdão 1631/2006-TCU-Plenário (relator Ministro-Substituto Augusto Sherman) , 3.061/2019-TCU-Plenário (relatora Ministra Ana Arraes) e 4.074/2020-TCU-Plenário (relator Ministro Bruno Dantas) . 
Em relação à eventual edição do ato normativo de que trata o art. 3º da Lei 14.029/2020, com a finalidade de orientar a prestação de contas por parte dos entes subnacionais que realizarem, no exercício de 2020, a unificação dos saldos de recursos federais vinculados ao FNAS por meio de ação orçamentária específica intitulada 'Proteção Social de Emergência', o Ministério da Cidadania informou que se encontra 'em processo de análise dos efeitos da aplicação da Lei 14.029/2020' (peça 51, p. 2) .
No que tange a eventuais sub-repasses, ainda que no contexto de agravamento da pandemia, observa-se que o gestor não reconhece no ordenamento jurídico normativo que dê sustentação a tal prática e acrescenta que eventual ocorrência dessa natureza não se coadunaria com a sistemática adotada no âmbito do Suas, política pública de natureza eminentemente paritária e cofinanciada por todos os entes federativos.
Por outro lado, o Governo do Estado de Goiás informou que pretende realizar o sub-repasse a despeito da ausência de regras para sua realização e de normas específicas de prestações de contas para o caso. O cenário de crise sanitária que persistiu à virada do ano de 2020 justificaria tal medida, no entender do gestor estadual.
Por fim, registre-se que o gestor estadual esclareceu que os recursos federais de que trata a Lei 14.029/2020 não foram utilizados na construção de Cras e de Creas (peça 55, p. 2) .
3. CONCLUSÃO
Trata-se de Representação com proposta de medida cautelar apresentada por esta unidade técnica com a finalidade de examinar questões suscitadas pela Secretaria de Desenvolvimento Social do Estado de Goiás, acerca da possibilidade da construção de Centro de Referência de Assistência Social (Cras) e de Centro de Referência Especializado de Assistência Social (Creas) . 
No exame, também foram analisados temas correlatos: i) o arranjo jurídico-institucional do Financiamento da Política Nacional de Assistência Social; ii) a natureza jurídica dos recursos repassados no âmbito do Fundo Nacional de Assistência Social (FNAS) ; iii) a possibilidade de transferência do FNAS em período eleitoral; e iv) a destinação dos saldos financeiros, bem como as condicionantes para o sub-repasse dos recursos do Suas.
Todos os aspectos mencionados acima foram aprofundados em instrução à peça 9, que fundamentou a Representação e que recebeu acolhida do relator, [o qual] acatou a medida cautelar. Decisão referendada pelo Acórdão 80/2021-TCU-Plenário, de relatoria do Ministro [Substituto] Marcos Bemquerer (peça 36) .
Nesta oportunidade, coube aferir as respostas das comunicações expedidas aos gestores e apurar as consequências das medidas tomadas em sede de cautelar.
Nesse sentido, verifica-se que, em grande medida, não houve por parte dos gestores contrariedade aos pontos de vista esposados no parecer desta Semag (peça 9) .
Os pontos controversos residem na possibilidade de se realizar sub-repasses, ainda que em contexto de pandemia, tendo em vista a ausência de legislação que autorize tal prática, e na ausência de critérios e procedimentos que rastreiem, monitorem e controlem os recursos transferidos em situações do tipo. 
A esse respeito, o Governo do Estado de Goiás noticiou que pretende transferir os recursos vinculados ao Sistema Único de Assistência Social (Suas) aos municípios, inclusive os saldos financeiros 'reprogramados' de que trata a Lei 14.029/2020 (art. 1º) , em lugar de aplicar os recursos de modo direto (peça 55) . Vale dizer, sem prévia ciência, autorização e orientação do Ministério da Cidadania.
Argumentou que tal medida se justifica em razão do contexto de crise de saúde sanitária que o país atravessa, com reflexo na população mais vulnerável. Aduziu que o sub-repasse aos municípios atenderá ao Programa Criança Feliz e objetivará 'ações de curto prazo e de imediato impacto e retorno' (peça 55, p.2) .
Em relação à eventual edição do ato normativo de que trata o art. 3º da Lei 14.029/2020, com a finalidade de orientar a prestação de contas por parte dos entes subnacionais que realizarem, no exercício de 2020, a unificação dos saldos de recursos federais vinculados ao Fundo Nacional de Assistência Social (FNAS) por meio de ação orçamentária específica intitulada 'Proteção Social de Emergência', o Ministério da Cidadania informou que se encontra 'em processo de análise dos efeitos da aplicação da Lei 14.029/2020' (peça 51, p. 2) .
Por fim, verifica-se a necessidade de o Ministério da [Cidadania] acompanhar eventual sub-repasse dos saldos de recursos federais vinculados ao FNAS pelos Estados e de adotar medidas efetivas e oportunas para garantir o monitoramento, a avaliação, a fiscalização e o controle, sem prejuízo de outras providências que assegurem a boa e regular aplicação dos recursos federais. A esse respeito, o gestor afirmou que orientará a rede do Suas quanto à prevenção de eventuais irregularidades na gestão orçamentária referente à aplicação de recursos de natureza federal (peça 51, p. 2) ."
8.	Com base em tais ponderações, a Secretaria de Macroavaliação Governamental apresentou, em uníssono, a seguinte proposta de mérito (peça 56, pp. 9/10; 57 e 58) :
"I) determinar, com fulcro inciso I do art. 4º da Resolução TCU 315/2020, que o Governo do Estado de Goiás se abstenha de realizar sub-repasse aos respectivos municípios de saldos financeiros de recursos de origem federal vinculados ao Sistema Único de Assistência Social sem prévia ciência, autorização e orientação do Ministério da Cidadania, inclusive nas hipóteses de transposição e reprogramação dos saldos federais previstas na Lei 14.029/2020; e, caso o tenha feito, que comunique de imediato ao Ministério da Cidadania, que tomará as providências cabíveis no sentido de viabilizar a prestação das contas, em consonância com o parágrafo único do artigo 70 da Constituição da República Federativa do Brasil e a Lei 8.742/1993;
II) determinar, com fundamento no inciso II do art. 4º da Resolução TCU 315/2020, ao Ministério da Cidadania que ultime a edição do normativo de que trata o art. 3º da Lei 14.029/2020, com a finalidade de orientar a prestação de contas por parte dos entes subnacionais que realizaram, no exercício de 2020, a unificação dos saldos de recursos federais vinculados ao Fundo Nacional de Assistência Social; e considere, na elaboração da aludida norma, os casos de efetiva e consumada realização de sub-repasses pelos entes subnacionais dos saldos federais no âmbito da Política Nacional de Assistência Social;
III) fixar, com fulcro no inciso II do art. 250 do Regimento Interno/TCU, o prazo de trinta dias para o Ministério da Cidadania informar a esta Corte de Contas as medidas adotadas com vistas a dar pleno cumprimento ao disposto no art. 3º da Lei 14.029/2020 e legislação concernente;
IV) encaminhar cópia da decisão que vier a ser proferida, além do relatório e do voto que o fundamentarem, ao Governo do Estado de Goiás, ao Ministério da Cidadania, à Secretaria de Orçamento Federal, à Secretaria de Tesouro Nacional, e à Advocacia-Geral da União; e
V) arquivar o presente processo, nos termos do art. 169, inciso V, do Regimento Interno/TCU."
	É o Relatório.

não há.

Não atuou.

REPRESENTAÇÃO. POSSÍVEIS IRREGULARIDADES, POR PARTE DO ESTADO DE GOIÁS, NA APLICAÇÃO DE RECURSOS PROVENIENTES DOS SALDOS FEDERAIS OBJETO DE TRANSPOSIÇÃO OU REPROGRAMAÇÃO AUTORIZADA PELA LEI 14.029/2020, EM AÇÕES DE MÉDIO E LONGO PRAZO. ADOÇÃO DE MEDIDA CAUTELAR. REFERENDO DO PLENÁRIO. EXAME DE MÉRITO. DETERMINAÇÃO AO ESTADO DE GOIÁS PARA QUE SE ABSTENHA DE SUB-REPASSAR AOS MUNICÍPIOS VERBAS FEDERAIS RECEBIDAS NO ÂMBITO DO SISTEMA ÚNICO DE ASSISTÊNCIA SOCIAL. ENVIO DE CÓPIA DOS AUTOS À CASA CIVIL DA PRESIDÊNCIA DA REPÚBLICA. ARQUIVAMENTO.

REPRESENTAÇÃO (REPR)

Secretaria de Macroavaliação Governamental - Semag.

Em exame a Representação formulada pela Secretaria de Macroavaliação Governamental - Semag noticiando a ocorrência de possíveis irregularidades, por parte do Estado de Goiás, na aplicação de recursos provenientes dos saldos federais objeto de transposição ou reprogramação autorizada pela Lei 14.029/2020 em ações de médio e longo prazos.
2.	A Semag asseverou que estes autos têm o fito de examinar as questões trazidas à baila pela Secretaria de Estado de Desenvolvimento Social de Goiás - SDS/GO à peça 8.
3.	Em apertada síntese, a manifestação da SDS/GO, corroborada pelo Parecer da Procuradoria-Geral do Estado de Goiás, aprovado pelo Despacho 1.963/2020-GAB, de 20/11/2020, cuidou de questionamento sobre a:
"possibilidade de, após transferência de rubrica orçamentária específica, destinada à Proteção Social de Emergência, executar a construção de CRAS e/ou CREAS para atendimento de crianças e adolescentes, idosos, mulheres vítimas de violência doméstica, população indígena e quilombola, pessoas com deficiência e população em situação de rua ou em qualquer circunstância de extrema vulnerabilidade decorrente de calamidade pública e para a ampliação do cadastro social representado pelo Cadastro Único para Programas Sociais (CadUnico) ." 
4.	Após a regular instrução do feito, acolhi a proposta da Semag e adotei, em 24/12/2020, medida cautelar no sentido de determinar ao Governo do Estado de Goiás que se abstivesse de: i) aplicar recursos provenientes dos saldos federais objeto de transposição ou reprogramação autorizada pela Lei 14.029/2020 em ações de médio e longo prazo, especialmente construções de Centro de Referência de Assistência Social - Cras e de Centro de Referência Especializado de Assistência Social - Creas, devendo priorizar as ações voltadas para o enfrentamento da situação de emergência que exigissem medidas imediatas e de curtíssimo prazo; e ii) realizar sub-repasse, aos respectivos Municípios, de saldos financeiros de recursos de origem federal vinculados ao Sistema Único de Assistência Social sem prévia ciência, autorização e orientação do Ministério da Cidadania, inclusive nas hipóteses de transposição e reprogramação dos saldos federais previstas na Lei 14.029/2020 (item 31 do despacho da peça 12, p. 5) .
5.	Determinei, ainda, a oitiva dos órgãos e entidades a seguir discriminados para que se pronunciassem, além da cautelar adotada, sobre os fatos abaixo descritos (item 32 do despacho da peça 12, pp. 5/6) :
	5.1. Ministério da Cidadania - MC e Fundo Nacional de Assistência Social - FNAS: expedição de orientação aos fundos de assistência social das esferas estadual, distrital e municipal acerca da necessidade de comunicação prévia e autorização por parte da Secretaria Nacional de Assistência Social, ou outro órgão que o ministério entendesse conveniente, nos casos em que o estado, por não dispor dos meios necessários para assegurar a alocação dos recursos federais de forma mais eficiente, adotasse, em caráter excepcional, o sub-repasse de recursos vinculados ao Fundo Nacional de Assistência Social aos respectivos municípios; e 
	5.2. Governo do Estado de Goiás e MC: possibilidade de o TCU, com base no inciso V do § 1º do art. 59 da Lei Complementar 101/2000, expedir alerta informando que: 
	5.2.1. o remanejamento e a transferência dos saldos dos blocos de financiamento definidos pela Portaria MDS 113/2015 entre os blocos com ações específicas dependia de autorização prévia do Congresso Nacional, dispondo o art. 6º da Lei 14.029/2020 sobre autorização tão somente durante a vigência de calamidade pública reconhecida pelo Congresso Nacional;
	5.2.2. a partir de 1º/1/2021, caso o Congresso Nacional não prorrogasse o ato legislativo que reconheceu a calamidade pública nacional de origem sanitária, enquanto perdurasse a lacuna, ficaria vedada a unificação dos saldos de recursos federais - em poder dos entes subnacionais - vinculados aos blocos de financiamento do Sistema Único de Assistência Social com categorias de programação específicas previstas no orçamento da União; e
	5.2.3. os saldos de recursos federais unificados em 2020 na ação orçamentária específica referente à Proteção Social Emergencial permaneceriam vinculados às finalidades previstas na Lei 14.029/2020, e somente poderiam ser destinados aos outros blocos de financiamento de que trata a Portaria MDS 113/2015 mediante nova autorização do Congresso Nacional, tendo em vista a exigência de que cuida o art. 167, inciso VI, da Constituição Federal/1988. 
6.	Por fim, ordenei o envio de cópia da instrução da Semag às Secretarias de Orçamento Federal - SOF e do Tesouro Nacional- STN, assim como à Consultoria-Geral da União que integra a Advocacia-Geral da União, para a manifestação sobre o teor das ocorrências apontadas nestes autos (item 34 do despacho da peça 12, p. 6) .
7.	Após a expedição das comunicações processuais cabíveis, vieram aos autos as seguintes manifestações: i) Secretaria de Orçamento Federal (peça 24. Informou que não havia comentários a fazer sobre este processo) ; ii) Secretaria do Tesouro Nacional (peça 27. Idem à resposta da SOF) ; iii) Advocacia-Geral da União (peças 30/32 e 35. Aduziu, em síntese, que o repasse de recursos fundo a fundo no âmbito da Lei 8.742/1993 não tem natureza de transferência voluntária, mas sim obrigatória) ; iv) Ministério da Cidadania (peças 45/53) ; e v) Governo do Estado de Goiás, por meio de sua Secretaria de Estado de Desenvolvimento Social (peça 55) , cujos argumentos, tanto daquele órgão quanto desta última entidade foram analisados pela Semag e serão explanados a seguir nesta Proposta de Deliberação.   
8.	A medida de urgência foi ratificada pelo Plenário em 20/1/2021, por meio do Acórdão 80/2021.
9.	Com base nas respostas encaminhadas, e após analisá-las, a Semag lançou a instrução da peça 56 por meio da qual apresentou proposta de mérito que contempla, em síntese: i) determinar ao Governo do Estado de Goiás que se abstenha de realizar sub-repasse aos respectivos municípios de saldos financeiros de recursos de origem federal vinculados ao Sistema Único de Assistência Social - SUAS sem prévia ciência, autorização e orientação do Ministério da Cidadania; e ii) determinar ao Ministério da Cidadania que ultime a edição do normativo de que trata o art. 3º da Lei 14.029/2020, com a finalidade de orientar a prestação de contas por parte dos entes federados que realizaram, no exercício de 2020, a unificação dos saldos de recursos federais vinculados ao Fundo Nacional de Assistência Social.
II
10.	Para melhor entendimento deste feito, cumpre traçar breve escorço da matéria em foco. 
11.	A Representação inicial da Semag apontava, dentre outros itens, a necessidade de atuação do Tribunal em relação, sinteticamente, a duas questões: i) possibilidade de aplicação, por parte de Estado da Federação, dos recursos provenientes dos saldos federais objeto de transposição ou reprogramação autorizada pela Lei 14.029/2020 em ações de médio e longo prazo (in casu a construção de Centro de Referência de Assistência Social - CRAS e de Centro de Referência Especializado de Assistência Social - CREAS pelo Estado de Goiás) ; e ii) realização, pelo Estado de Goiás, de sub-repasses de saldos federais vinculados ao SUAS em seu poder aos respectivos municípios daquele ente federado. 
12.	Os blocos de financiamento definidos pela Portaria do então Ministério do Desenvolvimento Social e Desenvolvimento Agrário - MDS 113/2015, que regulamenta o cofinanciamento federal do Sistema Único de Assistência Social e a transferência de recursos na modalidade fundo a fundo, foram estruturados no orçamento da União em quatro Ações: i) 219-E; ii) 219-F; iii) 8893; e iv) 8446.
13.	Tais blocos de financiamento consubstanciam categorias de programação distintas, ou seja, vinculadas a finalidades específicas dentro da Política Nacional de Assistência Social.
14.	Dessa maneira, como havia aduzido a Semag, a unificação dos saldos de recursos federais em poder dos entes federados dependeria de autorização prévia do Congresso Nacional (inteligência do art. 167, inciso VI, da Constituição Federal de 1988) . 
15.	E o mencionado permissivo veio com a Lei 14.029/2020. Nada obstante, tal anuência foi condicionada à vigência do estado de calamidade pública, reconhecida pelo Congresso Nacional por meio do Decreto Legislativo 6/2020, que terminou em 31/12/2020.
16.	Desse modo, como havia pontuado a unidade especializada, os recursos do SUAS, unificados com base na indigitada Lei 14.029/2020, em princípio, deveriam ser destinados ao atendimento das situações mais urgentes decorrentes da calamidade, o que, a priori, lhes conferia nítido matiz de despesas de curto prazo, tais como: i) acesso à alimentação adequada, especialmente a restaurantes populares, com as adequações necessárias para evitar contaminação por agentes infecciosos e aglomerações; ii) ampliação dos espaços de acolhimento temporário, com as adaptações necessárias para garantir a vida, a saúde, a integridade e a dignidade dos acolhidos; iii) disponibilização de água potável em todas as praças e logradouros públicos e viabilização de imediato acesso aos banheiros públicos já existentes; e iv) atendimento psicossocial (art. 4º daquele diploma legal) .
17.	O entendimento acima, o qual foi acolhido por mim e ratificado pelo Plenário desta Casa de Contas (Acórdão 80/2021) , não dá azo, como indagado pelo Estado de Goiás, à utilização daquelas verbas na construção de CRAS ou CREAS, porquanto tais atos enquadrar-se-iam em ações de médio e longo prazos.  
18.	No que tange aos sub-repasses, a Semag havia asseverado, em resumo, que a sua efetiva realização dependeria de autorização prévia do Ministério da Cidadania. Transcrevo, por essencial, o seguinte exceto da manifestação daquela unidade instrutiva (peça 9, p. 10/11) :
"3.5. Possibilidade de Sub-repasse dos Saldos Federais Vinculados ao Suas 
Um dos questionamentos que levaram à formulação da presente Representação diz respeito à possibilidade de o Estado de Goiás sub-repassar os saldos federais vinculados ao Suas em seu poder aos respectivos municípios.
Como dito, a modelagem jurídico-institucional do Suas prevê que a atuação dos estados se restringe à proteção social especial por meio dos Creas, cujas unidades públicas podem ser de âmbito municipal, estadual ou regional. Não há, na esfera estadual, Cras para a proteção social básica. Compete aos estados a atuação de média e alta complexidade do Programa Nacional de Assistência Social (PNAS) , já que muitos municípios não mantêm Creas para essa finalidade. O Indicador de Desenvolvimento das Unidades Cras (IDCRAS - http://aplicacoes.mds.gov.br/snas/vigilancia/index5.php) , segundo o censo Suas-2019, aponta a existência de 8.357 Cras distribuídos em todas as cidades brasileiras, contra 2.577 Creas presentes em cerca de 1/3 das cidades, de acordo com o censo de 2017.
Esse é um dos fatores críticos para o alcance dos objetivos da política pública. Se o estado operar no programa nacional como mero sub-repassador de recursos federais aos municípios, corre-se o risco de desarticulação das ações de média e alta complexidade da proteção social especial, já que nem todos os municípios têm condições de desenvolvê-las.
De acordo com dados compartilhados pela SNAS durante a reunião técnica virtual, apenas o Estado de Goiás acumula saldo de recursos federais vinculados ao FNAS, em 30/11/2020, da ordem de R$ 8,27 milhões, sendo R$ 270,9 mil (3,28%) vinculados a ações de enfrentamento da Covid-19, enquanto os saldos de recursos em poder dos respectivos municípios somam R$ 100,24 milhões, dos quais R$ 22,22 milhões (22,17%) se destinam ao enfrentamento da Covid-19. Os números da execução de 2020 indicam que os municípios parecem apresentar maior dificuldade para executar as ações de assistência social com recursos federais, sendo necessário um exame mais detido sobre as reais dificuldades de o Estado de Goiás aplicá-los diretamente.
Além de risco de comprometimento dos objetivos do PNAS, a estratégia estadual de adotar sub-repasse intergovernamental dos recursos federais tem impacto direto sobre o monitoramento e a avaliação do Ministério da Cidadania, cujas bases de dados registram a realização de transferência de recursos federais para estados e municípios separadamente, cabendo a cada ente da Federação prestar contas à União e se responsabilizar pela correta aplicação dos referidos recursos. 
Nesse sentido, é de se supor que a adoção de sub-repasse de recursos federais pelos estados aos respectivos municípios também pode comprometer a prestação de contas e o processo de responsabilização em caso de eventual desvio de finalidade na aplicação dos recursos de natureza federal. 
Todavia, diante da iminência de expiração do prazo fixado no art. 6º da Lei 14.029/2020, que autoriza a transposição e a reprogramação dos saldos federais vinculados ao Suas apenas durante o período de vigência de calamidade pública reconhecida pelo Congresso Nacional - cujo prazo fixado no Decreto Legislativo 6/2020 expira em 31/12/2020 -, não se demonstra razoável inviabilizar a prestação social aos cidadãos em situação de vulnerabilidade, especialmente em momento de agravamento da pandemia do coronavírus, nos casos em que, excepcionalmente, o estado não disponha de melhores condições operacionais para aplicar diretamente os recursos de natureza federal e atender os objetivos da ação específica 'Proteção Social de Emergência' de que trata a Lei mencionada.
Essa excepcionalidade, porém, deve passar pela análise e manifestação prévias da SNAS e/ou do FNAS, com vistas a assegurar os meios de rastreamento, o monitoramento e a avaliação da efetiva aplicação dos recursos federais transferidos aos estados, enquanto não houver a expedição de orientação normativa específica por parte do Ministério da Cidadania, visando definir as regras de prestação de contas e de responsabilidades em caso de eventual sub-repasse de recursos federais para esfera municipal. Registre-se que tais orientações devem ser editadas com fundamento no art. 3º da Lei 14.029/2020 e legislação concernente." (grifos do original) 
19.	Feitas tais ponderações, passo ao efetivo exame desta Representação.  
III
20.	Consoante se colhe da instrução transcrita no Relatório precedente, a Secretaria de Estado de Desenvolvimento Social de Goiás - SDS/GO mencionou que os recursos federais de que trata a Lei 14.029/2020 não foram utilizados na construção de CRAS ou CREAS, asseverando, em adição, que de fato não seria juridicamente viável o uso de tais verbas para a edificação dos aludidos aparelhos de proteção social, dado que representariam a realização de despesas de médio e longo prazos  (peça 55, pp. 1 e 2) .
21.	É dizer, o entendimento do Estado de Goiás foi convergente ao que pugnado por este Tribunal, não havendo, portanto, medida adicional a ser adotada em relação a este tópico, nesta oportunidade.
IV 
22.	Quanto ao sub-repasse das verbas federais do SUAS, o Estado de Goiás, ao ser instado a se pronunciar sobre o tema, asseverou que (peça 55, p. 4) : 
" (...) pretende realizar, com a unificação dos saldos (reprogramados em virtude da Lei [14.029]/2020) e a utilização do mecanismo operacional fundo a fundo, sub-repasse a 40 (quarenta) municípios para o custeio imediato do Programa Criança Feliz, bem como aquisição de espaço lúdico e/ou brinquedotecas e insumos de higienização, pois [a] efetividade é plena na população local."
23.	Acerca da necessidade de autorização prévia do Ministério da Cidadania para a realização do sub-repasse, a SDS/GO aduziu que (peça 55, p. 2) : 
"Com relação [à] manifestação prévia da SNAS e/ou do FNAS[,] municiadas com fundamento no Art. 3° da Lei 14.029/2020 para garantir o acompanhamento e avaliação do efetivo emprego dos recursos federais transferidos, salientamos que fora feito, no entanto, não houve resposta contundente sobre regulamentação da Lei (utilização e prestação de contas) . Além disso, decorreu lapso temporal suficiente para regulamentação, tendo em vista o estado de calamidade e natureza jurídica e financeira que trouxe a edição da lei, ou seja, oportunidade de proceder ações de forma imediata. Deste modo, o repasse do recurso em exame deverá se dar por meio de transferência fundo a fundo, com a observância das normas em destaque (Representação evento 000017470910) , bem como as demais aplicáveis à espécie."
24.	Como se nota, a despeito de deixar claro que pretende realizar sub-repasses, a SDS/GO pontuou que o Ministério da Cidadania não levou a efeito a regulamentação demandada pelo art. 3º da Lei 14.029/2020, abaixo transcrito:
"Art. 3º Os entes federativos que realizarem a unificação dos saldos na rubrica orçamentária de Proteção Social de Emergência de que trata o art. 1º desta Lei deverão comprovar a execução orçamentária no instrumento de prestação de contas, observados os normativos aplicáveis à matéria disciplinados pelo Ministério da Cidadania.
 (...) 
Art. 6º O disposto nesta Lei aplica-se durante a vigência de qualquer estado de calamidade pública reconhecido pelo Congresso Nacional."
25.	Especificamente em relação à possibilidade de realização de sub-repasse de recursos federais por parte de Estados a Municípios, a Consultoria Jurídica do Ministério da Cidadania apontou que tal prática subverteria o regramento cabível à espécie fixado pelo Conselho Nacional de Assistência Social - CNAS. 
26.	Aduziu, ademais, que os sub-repasses não encontram respaldo legal tampouco possuem critérios sem os quais haja garantias de distribuição equânime dos recursos e da observância das diretrizes nacionais do Sistema Único de Assistência Social (peça 48, p. 6) :
" (...) o art. 30 da Lei nº 8.742, de 1993, bem como o art. 5º do Decreto 7.788, de 2012, estabelecem diversas condições para o repasse de recursos federais aos Estados e Municípios, os quais precisam ser observados caso o Estado faça o sub-repasse em apreço. Trata-se de critérios exigidos pelo Poder Executivo Federal, que tem a competência legal para tal análise, e que demandariam sua análise por parte do Estado na hipótese de se autorizar o sub-repasse. Nesse sentido, além da ausência de competência dos Estados para realizarem a análise dos mencionados critérios, tem-se o complicador de se alimentar o SUAS com entendimentos diversos sobre o mesmo tema, na medida em que a interpretação da norma feita pelo Estado pode entrar em conflito com os entendimentos da União para a matéria." 
27.	Os mencionados arts. 30 da Lei 8.742/1993 e 5º do Decreto 7.788/2012, abaixo transcritos, estipulam as condicionantes para que o Poder Executivo Federal transfira recursos do SUAS para os entes federados:
Lei 8.742/1993
"Art. 30. É condição para os repasses, aos Municípios, aos Estados e ao Distrito Federal, dos recursos de que trata esta lei, a efetiva instituição e funcionamento de:
I - Conselho de Assistência Social, de composição paritária entre governo e sociedade civil;
II - Fundo de Assistência Social, com orientação e controle dos respectivos Conselhos de Assistência Social;
III - Plano de Assistência Social.
Parágrafo único.  É, ainda, condição para transferência de recursos do FNAS aos Estados, ao Distrito Federal e aos Municípios a comprovação orçamentária dos recursos próprios destinados à Assistência Social, alocados em seus respectivos Fundos de Assistência Social, a partir do exercício de 1999." 
Decreto 7.788/2012
"Art. 5º São condições para transferência de recursos do FNAS aos Estados, ao Distrito Federal e aos Municípios:
I - a instituição e o funcionamento de Conselho de Assistência Social;
II - a instituição e o funcionamento de Fundo de Assistência Social, devidamente constituído como unidade orçamentária;
III - a elaboração de Plano de Assistência Social; e
IV - a comprovação orçamentária de recursos próprios destinados à assistência social, alocados em seus respectivos fundos de assistência social.
Parágrafo único. O planejamento das atividades a serem desenvolvidas com recursos do FNAS integrará o Plano de Assistência Social, na forma definida em ato do Ministro de Estado do Desenvolvimento Social e Combate à Fome."
28.	Para além da ausência de previsão legal para que os Estados realizem sub-repasse aos seus municípios, não se deve descurar do fato trazido à baila pela Semag - transcrição no item 18 acima - de que a atuação dos estados federados se dá na Proteção Social Especial, por meio dos CREAS.
29.	Assim, se o estado, consoante ponderado pela unidade especializada, atuar como mero repassador de verbas do SUAS aos municípios, corre-se o risco de desatendimento na Proteção Social Especial, uma vez que, às municipalidades, cabe a atuação na Proteção Social Básica, mediante o atendimento nos CRAS.  
30.	Relevante notar, ainda, que o repasse de verbas, por parte do Executivo Federal, é feito de acordo com planejamento prévio que leva em conta o atendimento, tanto pelos Estados, pelo Distrito Federal, como pelos Municípios, das necessidades, como um todo, que devem ser abrangidas no âmbito do Sistema Único de Assistência Social. 
31.	Nesse sentido, inarredável a conclusão de que a execução de sub-repasses pelos estados é um fator de desequilíbrio em face do que foi planejado pelo Poder Executivo Federal - planejamento esse, que é bom frisar, não ocorre de forma discricionária, mas em atendimento a ditames de índole legal e constitucional.
32.	Ao atuarem como repassadores de verbas - insiste-se, sem amparo legal - para outro ente federado sem que tenham sido observadas as diretrizes normativas, as condicionantes, bem como as especificidades que levaram a União a repassar os recursos da maneira que fizera, os estados baralham, como já dito, toda estratégia federal de atendimento no âmbito do SUAS. 
33.	Importante destacar, ademais, a previsão constante do art. 1º, § 1º, da Lei Complementar 101/2000 - Lei de Responsabilidade Fiscal, a qual demanda ação planejada e transparente na gestão das verbas públicas: 
"Art. 1º Esta Lei Complementar estabelece normas de finanças públicas voltadas para a responsabilidade na gestão fiscal, com amparo no Capítulo II do Título VI da Constituição.
§ 1º A responsabilidade na gestão fiscal pressupõe a ação planejada e transparente, em que se previnem riscos e corrigem desvios capazes de afetar o equilíbrio das contas públicas, mediante o cumprimento de metas de resultados entre receitas e despesas e a obediência a limites e condições no que tange a renúncia de receita, geração de despesas com pessoal, da seguridade social e outras, dívidas consolidada e mobiliária, operações de crédito, inclusive por antecipação de receita, concessão de garantia e inscrição em Restos a Pagar."
34.	À guisa de conclusão, nada obstante a realidade fática de que, em alguns casos, determinado estado não possua condições de prestar a assistência que lhe cabe na esfera do Sistema Único de Assistência Social, mormente tendo-se em conta os devastadores efeitos da pandemia do novo Coronavírus, os quais estão a exigir ações mais rápidas e eficientes de todos os gestores públicos, em especial daqueles que atuam nos municípios, menor porção da unidade federada, e que, por isso mesmo, encontram-se em maior proximidade com a população, não é por meio da inobservância de preceitos legais e do desequilíbrio do planejamento geral da União que a situação há de se resolver.
35.	Veja-se que o Ministério da Cidadania deixou bem fixado que não há espaço legislativo que o permita autorizar o sub-repasse. Transcrevo, por essencial, excertos da manifestação do referido órgão:
OFI¿CIO 6/2021/SEDS/SNAS/DGSUAS/CGREGS/MC (peça 51, p. 2) 
"2.1. Acerca da autorização excepcional pugnada pela Semag, no sentido de viabilizar o sub- repasse de recursos dos Estados para os Municípios, tratada no item ii.2, a Secretaria Nacional de Assistência Social em conjunto com o Fundo Nacional de Assistência Social elaborara¿ orientação explanando acerca da inviabilidade de sua operacionalização, na medida em que a legislação de regência do SUAS não autoriza o sub-repasse de recursos dos Estados, provenientes de repasses federais, para os Municípios, mesmo na hipótese de saldos financeiros transpostos para a Proteção Social de Emergência, na forma prevista na Lei nº 14.029, de 2020, conforme [explanado na] NOTA n° 00011/2021/CONJUR-MC/CGU/AGU:
'31. Sem dúvida o sub repasse de recursos de origem federal aos Municípios compromete fortemente a prestação de contas dos Estados em relac¿a¿o aos recursos recebidos da União, a título de cofinanciamento do SUAS, posto que a correta aplicação dos recursos somente poderá¿ ser devidamente comprovada pelo ente que os aplicou, no caso o Município. 
32. Ante o exposto, conclui-se que, diante da configuração normativa atual da matéria, não se vislumbra viabilidade normativa para o acolhimento da sugestão formulada pela Secretaria de Macroavaliação Governamental - Semag, no âmbito do Processo TC nº Processo 047.579/2020-0, no item 80, subitem ii.2, da sua manifestação.' (grifo nosso) "
NOTA n. 00011/2021/CONJUR-MC/CGU/AGU (peça 48, p. 3) 
"12. Basicamente, a autorização excepcional pugnada pela Semag, no sentido de viabilizar o sub-repasse de recursos dos Estados para os Municípios, tem por fundamento a própria finalidade dos recursos alocados na 'Proteção Social de Emergência', que visa atender ações de assistência social para o atendimento de crianças e adolescentes, idosos, mulheres vítimas de violência doméstica, populac¿a¿o indígena e quilombola, pessoas com deficiência e populac¿a¿o em situação de rua ou em qualquer circunstância de extrema vulnerabilidade decorrente de calamidade pública e para a ampliação do cadastro social representado pelo Cadastro Único para Programas Sociais (CadU¿nico) . Entende a referida Secretaria que não se demonstra razoável inviabilizar a prestação social aos cidadãos em situação de vulnerabilidade, especialmente em situações de calamidade pública, na hipótese em que o Estado não disponha de melhores condições operacionais para aplicar diretamente os recursos de natureza federal e atender os objetivos da ac¿a¿o específica 'Proteção Social de Emergência'. 
13. Muito embora louvável a sugestão formulada pela Semag, ela se revela bastante complexa quanto a¿ sua operacionalização, na medida em que a legislação de regência do SUAS não autoriza, expressamente, o sub repasse de recursos dos Estados, provenientes de repasses federais, para os Municípios, mesmo na hipótese de saldos financeiros transpostos para a Proteção Social de Emergência, na forma prevista na Lei nº 14.029, de 2020. 
14. Tratando da matéria, a Secretaria Nacional de Assistência Social - SNAS, na Nota Técnica nº 01/2021, informa que: ' (...) a Lei apenas autoriza expressamente o sub repasse de recursos transferidos aos estados, municípios e Distrito Federal para as entidades e organizações de assistência social vinculadas ao Suas, nas quais celebrarão parcerias, em consonância com a Lei nº 13.019, de 31 de julho de 2014. E¿ imperioso ressaltar o fato de que os recursos federais repassados a estados e seu sub-repasse a municípios não são normatizados pelos dispositivos citados acima, tampouco no corpo da Lei nº 8.742/1993'. 
15. De fato, em matéria de Direito Público, o agente somente esta¿ autorizado a fazer o que a lei expressamente o faculta, numa inversão do princípio ontológico do Direito de que tudo que não esta¿ juridicamente proibido esta¿ juridicamente permitido. 
16. Observa-se, portanto, que o sub-repasse de recursos dos Estados, recebidos do FNAS para cofinanciamento do SUAS, depende de lei que autorize expressamente o ato, sob pena de afronta ao princípio da legalidade, norteador da atuação da Administração Pública e consagrado no art. 37, caput, do texto constitucional ('a Administração Pública Direta e Indireta de qualquer dos poderes da União, dos Estados e Distrito Federal e dos Municípios, obedecera¿ aos princípios de legalidade, impessoalidade, moralidade, publicidade e eficiência...') . 
17. Com efeito, diretriz básica do Direito Público, o princípio da legalidade, na esfera administrativa, encontra diferença em relac¿a¿o aos outros ramos do Direito, isto e¿, na Administração Pública só poderá¿ ser feito o que esta¿ autorizado pela lei, ao contrário da esfera privada, onde e¿ lícito tudo o que a lei não proíbe. A atividade administrativa tem obrigatoriamente que ser autorizada por lei, se não for, será ilícita. Ressalta-se, o administrador só pode atuar onde lhe e¿ autorizado pela norma jurídica." (grifos acrescidos) 
36.	Do exposto acima, verifica-se que, em princípio, não se deveria condicionar o sub-repasse à prévia autorização do Ministério da Cidadania, eis que, à falta de permissivo legal, aquele órgão não poderia atuar facultando a indigitada transferência.
37. 	Não desconheço, consoante mencionado pela SDS/GO, a realidade de extrema gravidade imposta a toda a Administração Pública em decorrência da pandemia do novo Coronavírus (peça 55, p. 2) :
"Consideramos o caráter emergencial de extrema situação calamitosa gerada em detrimento do agravamento da pandemia do [coronavi¿rus], cujo impacto reverbera¿ de forma sistemática na populac¿a¿o mais vulnerável: crianças e adolescentes, idosos etc., o intento do repasse será para ações de curto prazo e de imediato impacto e retorno, tendo como condutor o Programa Criança Feliz."
38.	Conforme temos vivenciado diuturnamente, o Governo Federal e o Congresso Nacional têm atuado de modo a produzir - cada um em sua esfera - legislações que visam ao atendimento prioritário de questões que foram impostas à sociedade pela atual quadra vivenciada não somente pelo Brasil, como também por todo o mundo. 
39.	A própria Lei 14.029/2020, fartamente citada neste processo, e o Decreto Legislativo 6/2020, expirado em 31/12/2020, são exemplos de normatizações que vieram à tona em função da necessidade premente do atendimento de situações senão causadas, agravadas pela pandemia que ainda estamos enfrentando. 
40.	Faço esta digressão para afirmar que a situação em foco, que ora reclama deslindamento deste Tribunal, passa pela necessária e inafastável conclusão de que, no momento atual, a realização de sub-repasse nos moldes pretendidos pelo Estado de Goiás carece de lei que a autorize.
41.	Desse modo, dado que, nada obstante o Ministério da Cidadania ter deixado assente o seu posicionamento acerca da falta de amparo legal para a realização, por parte do estado federado, de sub-repasse das verbas do SUAS recebidas da União, cabe àquele órgão, como instância máxima de organização do mencionado sistema, e diante das peculiaridades do caso concreto, dentre as quais incluem-se, como já dito, as devastadoras implicações da pandemia que ora enfrentamos, se entender oportuno, autorizar, de forma excepcional e sem perder de vista a necessidade de criar os devidos requisitos para o inafastável dever de prestar contas, o ente a realizar a multicitada operação de transferência de recursos.
42.	Assim, anuo ao encaminhamento sugerido pela Semag no sentido de que seja determinado ao Estado de Goiás que se abstenha de efetuar sub-repasse das verbas recebidas da União no âmbito do SUAS, salvo se o Ministério da Cidadania conceder o aval para tanto.
43.	Cumpre, ademais, encaminhar cópia do Acórdão que sobrevier à Casa Civil da Presidência da República, haja vista a inexistência de balizamento legal que autorize a operacionalização da transferência em escrutínio.  
V
44.	Noutro giro, restou assente neste processo que o Ministério da Cidadania ainda não regulamentou o art. 3º da Lei 14.029/2020, de modo a estabelecer a forma e a maneira de os entes federativos prestarem contas dos recursos unificados na rubrica da Proteção Social de Emergência.
45.	Instado a se pronunciar sobre o fato, o MC informou que está em processo de análise dos efeitos da Lei 14.029/2020, os quais, repise-se, teve sua vigência encerrada em 31/12/2020, com o término do estado de calamidade pública reconhecida por meio do Decreto Legislativo 6/2020:
"2.2.2. A edição de normativo determinada no subitem v.2 com a finalidade de orientar a prestação de contas por parte dos entes subnacionais que realizarem a unificação dos saldos de recursos federais vinculados ao Fundo Nacional de Assistência Social por meio de ac¿a¿o orçamentária da Proteção Social de Emergência (art. 3° da Lei 14.029/20) , que [se] encontra em processo de análise dos efeitos da aplicação da Lei nº 14.029, de 28 de julho de 2020, conforme manifestado no Ofício Nº 2/2021/SEDS/SNAS/DGSUAS/CGREGS/MC (SEI 9454086) ."
46.	Sobre esse ponto, acompanho o entendimento da Semag de que o Ministério da Cidadania deve levar a efeito a normatização do indigitado art. 3º da Lei 14.029/2020, dado que, nada obstante o término de seu âmbito de vigência, remanesce o dever dos entes federados que se valeram da transposição e unificação de recursos lá regrados de prestarem contas da aplicação de tais montantes. 
47.	Acolho, ainda, a sugestão da unidade especializada de que o Ministério da Cidadania considere, quando da elaboração do normativo acima descrito, os casos de efetiva e consumada realização de sub-repasses pelos entes federados dos saldos federais no âmbito da Política Nacional de Assistência Social.
VI
48.	Este o quadro, e tendo em vista que as oitivas determinadas nestes autos foram abordadas no tratamento das questões principais objeto deste processo - construção de CREAS e CRAS com verbas objeto da transposição autorizada pela Lei 14.029/2020 e sub-repasse de recursos unificados em função daquele diploma legal -, cumpre conhecer da presente Representação, para, no mérito, considerá-la procedente, e fazer as determinações alvitradas pela Semag. 
49.	Cabível, adicionalmente, encaminhar cópia do Acórdão que sobrevier ao Governo do Estado de Goiás, ao Ministério da Cidadania, à Secretaria de Orçamento Federal, à Secretaria de Tesouro Nacional e à Advocacia-Geral da União, para ciência, bem como à Casa Civil da Presidência da República, para que adote as providências de sua alçada no tocante à ausência de legislação que possibilite o sub-repasse, por parte de estados, aos municípios, de verbas federais recebidas no âmbito do SUAS para a Proteção Social de Emergência.  
	Ante o exposto, manifesto-me por que seja adotado o Acórdão que ora submeto a este Colegiado.
T.C.U., Sala das Sessões, em 28 de abril de 2021.
MARCOS BEMQUERER COSTA
Relator